臺灣士林地方法院刑事判決　　　　　　　　　　　　　九十二年度重訴字第二三號
　　公　訴　人　臺灣士林地方法院檢察署檢察官
　　被　　　告　乙○○
　　指定辯護人　本院公設辯護人　丙○○
右列被告因殺人案件，經檢察官提起公訴（九十二年度偵字第六０八八號），本院判
決如左：
    主  文
乙○○殺人，處有期徒刑陸年，並於刑之執行完畢或赦免後，令入相當處所，施以監
護參年。
扣案之小型剪刀壹把沒收。
    事  實
一、乙○○患有妄想型慢性精神分裂症，因身體不適，而有被其夫張秋煌之胞兄張玉
    璋謀害之妄想，致生報復張玉璋之念，嗣於民國九十二年六月十八日上午七、八
    時許，乙○○自台北市北投區○○○路八十巷三十七號二樓住處，攜帶其所有之
    小型剪刀乙把，外出欲找張玉璋理論。行至台北市北投區○○○路○段九十巷十
    二號前，遇見張玉璋後，乃隨張玉璋到其位於台北市北投區○○○路二三六號四
    樓住處，二人旋在該屋客廳內發生爭吵，乙○○受被害妄想症症狀之影響，已達
    知覺理會、判斷能力顯然較一般人減弱之精神耗弱程度下，基於殺人之犯意，明
    知以剪刀刺穿他人頸、胸部等各部，將導致他人死亡之結果，仍持自備之小型剪
    刀，朝因中風而行動不便之張玉璋身上猛刺，前後計達一百九十八刀，傷口遍佈
    張玉璋頭、臉、頸、胸、腹及四肢各部，其中右頸二十二刀中，有二刀在下巴位
    置深六．八公分，傷及小動脈，前頸八刀中，最深六．五公分，亦傷及小動脈，
    左胸二十七刀中，最深七公分，深及右肺，右胸六刀中，最深七公分，深及左肺
    及心包膜；乙○○見張玉璋已傷重倒臥血泊中，仍不罷手，再持該屋客廳內原有
    之修剪樹木之大型剪刀乙把，朝張玉璋右臉、前頸、左下胸、腹部、左臂等處割
    刮共十六刀，使張玉璋因單面刃銳器刺割創致兩側血胸和頸部小動脈破裂，出血
    性休克死亡。乙○○於行兇得逞後，乃將行兇所用之大、小型剪刀各乙把棄置在
    現場，並將該屋大門關上而反鎖後，回到其上址住處，再將身上所著沾有血跡之
    咖啡色毛衣、黑色七分褲換下，並告知其子丁○○，稱伊殺了大伯等語，惟丁○○誤以為其母係胡言亂語而不以為意，嗣乙○○即外出遊蕩，並於同日下午三時
    許，至台北市政府警察局北投分局石牌派出所內，自言自語其遭張玉璋迫害之事
    ，因派出所員警不解其意，乃離去四處閒晃。迨至同日下午五時三十分許，張玉
    璋之弟庚○○下班返回其與張玉璋共住之台北市北投區○○○路二三六號四樓住
    處，發現該屋大門反鎖，乃請銷匠開門入屋，見張玉璋氣絕身亡倒臥客廳地板上
    而報警，經警至現場採證並扣得乙○○所棄置之大、小型剪刀各乙把。嗣於同日
    晚間七時許，乙○○之子戊○○下班回家時，在台北市北投區○○○路八十巷三
    十七號二樓住處樓下遇見其母，乙○○又對其稱伊殺了大伯等語，戊○○亦以為
    其母係胡言亂語，而不予理會，迨戊○○回到住處，發現乙○○換下之毛衣有血
    跡，乃以電話向庚○○查證張玉璋是否安好，並告知乙○○自稱殺了張玉璋之事
    ，庚○○即將此事告知警方，經警於同日晚間二十時許，至乙○○上址住處，經
    張秋煌同意入內搜索扣得乙○○行兇後所換下之衣服、褲子各乙件，並同日晚間
    二十一時許，在乙○○上址住處樓下，逮捕欲返回住處之乙○○，而查悉上情。
二、案經台北市政府警察局北投分局報請台灣士林地方法院檢察署檢察官偵查起訴。
    理  由
一、證人即張玉璋之胞弟庚○○、被告乙○○之子女戊○○、張美怡於警詢時之證述
    ，及石牌派出所員警邱國宏出具之書面報告，乃係審判外之言詞、書面陳述，固
    屬傳聞證據，惟經被告及辯護人於本院審判程序中同意作為證據，並經本院審酌
    該言詞係案發時之證述，該書面陳述係員警製作之報告等情況，認為適當作為證
    據，依刑事訴訟法第一百五十九條之五第一項規定，上開言詞、書面陳述，自有
    證據能力，合先敘明。
二、右揭犯罪事實，迭據被告於警詢、偵查中及本院審理時坦白承認，經核與證人庚○○於警詢時及偵查中證述右揭時地，發現張玉璋死亡及得知被告殺人經過（見
    九十二年度偵字第六０八八號卷第二九至三一頁、九十二年度相字第三九五號卷
    第一四至一六頁）；證人即被告之子丁○○於偵查中證述於九十二年六月十八日
    上午七時許返家時並未見到被告，迨同日上午八、九時許，被告返家後稱殺了大
    伯（張玉璋），其認為被告胡言亂語而不以為意等語（見同上偵查卷第一００頁
    ）；證人戊○○於警詢時及偵查中證稱：九十二年六月十八日晚間七時許，其下
    班回家在樓下停車時，其母（即被告乙○○）有向其稱殺了大伯（張玉璋），其
    原以為其母係胡言亂語，惟其上樓洗澡時，在浴室發現其母之衣服有疑似血跡，
    其即打電話向叔叔庚○○求證等語（見同上偵查卷第二一至二二頁、七六至七七
    頁），均相吻合。並有現場照片附卷可憑，及被告持以刺殺張玉璋之大、小型剪
    刀各乙把暨行兇時所穿著染有張玉璋血跡之咖啡色毛衣、黑色七分褲各一件扣案
    可稽。而上開小型剪刀為鐵製家用剪刀，刀刃長約九公分，刀柄長約十公分；大
    型剪刀為修剪樹木用之鐵製剪刀，刀刃長約二一．五公分，刀柄長約四四．五公
    分，亦經本院於九十三年二月十六日審理時勘驗屬實。且上開大、小型剪刀及命
    案現場客廳地板上所採集之血腳印經送內政部警政署刑事警察局進行比對結果，
    剪刀上血跡均呈與死者ＤＮＡ型別相符，血腳印與被告左腳掌紋相符，有該局九
    十二年八月十一日刑醫字第０九二０一二一一七八號、九十二年九月十八日刑紋
    字第０九二０一七九０四三號鑑驗書影本各一件附卷可稽。又被害人張玉璋因受
    單面刃銳器刺割，所以符合小剪刀所致共計一九八刀，傷口遍佈張玉璋頭、臉、
    頸、胸、腹及四肢各部，其中右頸二十二刀中，有二刀在下巴位置深六．八公分
    ，傷及小動脈，前頸八刀中，最深六．五公分，亦傷及小動脈，左胸二十七刀中
    ，最深七公分，深及右肺，右胸六刀中，最深及左肺及心包膜；另受大型刀器割
    刮十六刀，因多發性單面刃銳器刺割創致兩側血胸和頸部小動脈破裂，出血性休
    克死亡，死者手臂有防禦傷，應屬他殺等情，亦據台灣士林地方法院檢察署檢察
    官督同法醫師相驗及解剖屍體屬實，並製有勘驗筆錄、相驗屍體證明書、驗斷書
    、法務部法醫研究所（92）法醫所醫鑑字第０八六二號鑑定書等存於相字卷足憑
    。可知被害人之傷情符合扣案之大、小型剪刀所致，是被告上開持攜帶之小型剪
    刀及張玉璋住處內之大型剪刀，在張玉璋住處內，刺割被害人之自白，核與事實
    相符，自得採為論罪之證據，並堪採信。而被告刺割被害人共計二百零四刀，其
    中並深及頸部小動脈、肺部及心包膜，可見被告用力之猛，殺意之堅，被害人張
    玉璋因被告刺割結果，受有上開傷勢，並導致失血性休克而死亡。是本案事證明
    確，被告殺人犯行，足堪認定。
三、被告雖另辯稱：伊殺害張玉璋後，於同日下二、三時許到石牌派出所自首，派出
    所員警叫伊先回去，隨後會去處理云云，惟經石牌派出所當時值班員警己○○堅
    詞否認有受理被告自首之情，並進而證稱：九十二年六月十八日下午一時至三時
    由伊在石牌派出所值班，被告在快到下午三點時，身著雨衣騎乘腳踏車到派出所
    ，被告以前就經常到派出所自言自語遭大伯謀害，當天被告也是一直自言自語遭
    大伯下藥，養小鬼之類的話，有些話伊聽不懂，但未聽到被告說殺了人之類的話
    ，約下午三點十分左右，被告就自行騎著腳踏車離去等語（見同上偵查卷第七四
    至七五頁、本院九十三年二月十六日審判筆錄）。而被告於偵查中指出受理其自
    首之石牌派出所員警邱國宏，於偵查中亦出具書面報告稱：「職於九十二年六月
    十八日十三時至十五時，擔任取締路霸勤務，於同日十四時五十五分許返所時見
    有一婦女坐於所內藤椅，狀似有痴呆狀，職也未加詢問或接觸交談，隨即出勤擔
    服十五至十七時防搶勤務」等語，經核與石牌派出所勤務分配表、員警工作紀錄
    簿影本各一件登載情形相符（見同上偵查卷第八三、一０九、一一０頁）。又偵
    辦本案之北投分局三組員警甲○○到庭結證稱：伊於九十二年六月十八日下午接
    到派出所通報有本件命案發生，即趕赴命案現場，勘查後發現沒有侵入跡象，故
    懷疑係熟人所為，同日晚上鑑識中心人員要至現場採證，伊打電話通知庚○○，
    庚○○才說懷疑是被告所為，伊即請庚○○帶偵辦小組到被告住處蒐證，事後庚○○說是被告之子打電話告知可能係被告殺害張玉璋等語（見本院九十三年二月
    十六日審判筆錄），經核與證人庚○○、戊○○前開所述知悉被告犯案及報案經
    過相符。足見被告所辯親自至石牌派出所自首乙節，顯屬虛妄，不足採信。再者
    ，被告於作案後被查獲前，雖有告知其子丁○○、戊○○其殺害張玉璋之事實，
    但並未託丁○○、戊○○代行自首，此節為被告自承甚明（見本院九十三年二月
    十六日審判筆錄），復觀證人丁○○、戊○○事後發現被告有殺害張玉璋之跡證
    時，僅告知庚○○，而非向有偵查權之機關或人員申告亦明，是被告單純告知其
    子丁○○、戊○○自己犯罪之事實，亦不符自首之要件。被告上開自首所辯，要
    無足採。
四、核被告乙○○所為，係犯刑法第二百七十一條第一項之殺人罪。按心神喪失人之
    行為，不罰；精神耗弱人之行為，得減輕其刑，刑法第十九條定有明文。刑法上
    之心神喪失與精神耗弱，應依行為時精神障礙程度之強弱而定，如行為時之精神
    ，對外界事務全然缺乏知覺理會及判斷作用而無自由決定意思之能力者，為心神
    喪失；如此項能力，並非完全喪失，僅較普通人之平均程度顯然減退者，則為精
    神耗弱，最高法院所著二十六年度渝上字第二三七號判例意旨可資參照。查被告
    於九十一年八月十七日至九十一年十二月十三日在國軍北投醫院住院治療，診斷
    為「精神分裂症」，九十二年六月二十日至同年十一日二十七日接受該院精神科
    之藥物治療，但仍持續被害妄想，其完全沒有病識感，認為大伯（張玉璋）、小
    叔是壞人，欲謀害其本人及家人，其被下毒，導致腎痛，九十二年六月十八日殺
    害大伯（張玉璋）乃受被害妄想症狀之影響，其行兇時知道殺人是犯法的，然其
    認為殺害大伯是不得不做的自保行為，故其雖因被害妄想而產生偏離現實之判斷
    ，但其行兇時知道大伯及自己可能遇到的後果，故其於涉案時之精神狀態應當未
    達於心神喪失之程度，而是處於精神耗弱之狀態，其臨床診斷為「慢性精神分裂
    病，妄想型」，有本院委託鑑定所得之臺北市立陽明醫院九十二年十二月十日北
    市陽醫精字第０九二六０九一０一００號函所附被告之精神鑑定報告書在卷足憑
    ，是認被告於行為時之精神狀態應已達耗弱之程度，應依刑法第十九條第二項規
    定減輕其刑。爰審酌被告與被害人為二親等姻親關係，因長期被害妄想而起犯罪
    之動機，手段頗為兇殘，造成被害人家屬精神上之痛苦，並念被告之智識程度不
    高，犯罪後坦承犯行，態度良好等一切情狀，量處如主文第一項所示之刑。又審
    酌前揭鑑定報告書意旨，建議被告必須接受精神科之住院治療，且被告因精神狀
    態不正常，缺乏自我控制力，已有多次傷害親人之紀錄，此經被告之女張美怡於
    警詢證述明確（見同上偵查卷第二五至二七頁），顯對社會治安隨時有不可預料
    之危險，爰併依法諭知令入相當處所，施以監護三年，期依保安處分執行法第四
    十六條、第四十七條規定送往精神病醫院或其他醫療團體，予以適當之治療及監
    視其行動，以資兼顧。
五、扣案之小型剪刀一把，係被告所有，而供殺害被害人所用之物，業據被告供明在
    卷，爰依法宣告沒收。
據上論斷，應依刑事訴訟法第二百九十九條第一項前段，刑法第二百七十一條第一項
、第十九條第二項、第八十七條第二項、第三項、第三十八條第一項第二款，判決如
主文。
本案經檢察官江林達到庭執行職務。
中      華      民      國      九十三      年    三    月    二        日
                                    臺灣士林地方法院刑事第四庭
                                        審判長法  官  林  秀  鳳
                              法  官  周  明  鴻
                                              法  官  何  信  慶
右正本證明與原本無異。
如不服本判決，應於判決送達後十日內，向本院提出上訴狀。
                                              書記官  魏  里  安
中      華      民      國      九十三      年    三    月    二        日
